【裁判字號】    95,簡上,179
【裁判日期】    951018
【裁判案由】    詐欺
【裁判全文】
臺灣嘉義地方法院刑事判決             95年度簡上字第179號
上  訴  人  臺灣嘉義地方法院檢察署檢察官
上  訴  人
即  被  告  丁○○
上列上訴人因詐欺案件，不服本院嘉義簡易庭九十五年度嘉簡字
第九七三號中華民國九十五年七月二十四日第一審簡易判決（聲
請簡易判決處刑案號：臺灣嘉義地方法院檢察署九十五年度偵字
第三九七一號、第四Ｏ六二號），提起上訴，本院管轄之第二審
合議庭判決如下：
    主    文
上訴駁回。
    犯罪事實
一、丁○○預見提供金融機構帳戶供不詳身分者使用，可能遭利
    用於遂行財產上犯罪之目的，竟仍基於幫助詐欺取財之犯意
    ，於民國九十五年四月三日至嘉義湖內郵局，申請變更其前
    於八十五年間所申請開立該郵局之局號：0000000號
    、帳號：0000000號帳戶之印鑑章及密碼，並申請語
    音服務，並於同年月六日領得該郵局核發之晶片金融卡後，
    旋於九十五年四月六日至同年月十日之間某日某時，將上開
    帳戶存簿、印鑑章及晶片金融卡（含密碼），交予不詳姓名
    年籍之成年人，幫助該不詳身分者所組成之詐欺集團為詐欺
    犯行時，供為匯款帳戶使用，嗣前述詐欺集團成員共同基於
    意圖為自己不法之所有，詐欺取財之概括犯意聯絡，連續於
    附表所示之時間，以所示之方式，向各被害人施用詐術，致
    上開被害人陷於錯誤，依該詐欺集團成員之指示填寫匯款單
    申請匯款，而將如附表所示之款項匯入丁○○之前述郵局帳
    戶內，並旋遭該詐欺集團成員提領一空。嗣上開被害人知悉
    受騙而報案，始經警循線查獲。
二、案經嘉義市警察局第一分局報告臺灣嘉義地方法院檢察署檢
    察官偵查後，聲請簡易判決處刑。
    理    由
一、證據能力部分
    按被告以外之人《包括證人、鑑定人、告訴人、被害人及共
    同被告等》於審判外之陳述雖不符刑事訴訟法第一百五十九
    條之一至第一百五十九條之四等四條之規定，而經當事人於
    審判程序同意作為證據，法院審酌該言詞陳述或書面陳述作
    成時之情況，認為適當者，亦得為證據；當事人、代理人或
    辯護人於法院調查證據時，知有刑事訴訟法第一百五十九條
    第一項不得為證據之情形，而未於言詞辯論終結前聲明異議
    者，視為有前項之同意，同法第一百五十九條之五定有明文
    。本件被害人，即附表所示己○○、乙○、甲○○、丙○○
    、戊○○等人分別於警詢中所為之證述（參見嘉義市警察局
    第一分局嘉市警一偵字第０９５０００１４４１號卷，下稱
    警一卷，第十頁至第二十五頁；同分局嘉市警一偵字第０９
    ５００２６６８２號卷，下稱警二卷，第四頁至第五頁），
    其性質屬傳聞證據，惟上開警詢筆錄內容，業經本院審理時
    予以提示並告以要旨，且經檢察官及被告等人表示意見，均
    未於言詞辯論終結前對該等筆錄之證據能力資格異議，復無
    違法取證瑕疵存在，依上開規定，上開被害人於警詢中之證
    述已擬制同意有證據能力，且本院審酌上開筆錄作成時查無
    不當取供之情形，認為以之作為本案之證據亦屬適當，是上
    開被害人於警詢中之證言自具有證據能力，先予敘明。
二、訊據被告丁○○固坦承於前開時、地，曾至嘉義湖內郵局申
    請變更其前於八十五年間在該郵局所申請開立局號：000
    0000號、帳號：0000000號帳戶之印鑑章及密碼
    ，並申請語音服務等情，惟矢口否認有何幫助詐欺之犯行，
    辯稱：係為網路拍賣之用而變更，將申請變更後取得之帳戶
    存摺、印鑑章及提款卡，連同書寫密碼之紙張皆放置於機車
    置物箱內，不清楚何時、何地遺失，惟發現遺失後，因帳戶
    內無錢，並未報警及掛失云云。惟查：
(一)被告於九十五年四月三日至嘉義湖內郵局，申請變更其前於
    八十五年間所申請開立該郵局之局號：0000000號、
    帳號：0000000號帳戶之印鑑章及密碼，並申請語音
    服務，並於同年月六日領得該郵局核發之晶片金融卡一節，
    業據被告供承在卷，亦有郵政存簿儲金立帳申請書及開戶基
    本資料存卷可佐（參見警二卷第六頁），而附表所示被害人
    ，經由詐騙集團成員之詐欺，陷於錯誤，陸續於附表所示時
    間，依其指示匯款至被告上揭郵局帳戶等情，亦據被害人己○○、乙○、甲○○、丙○○及戊○○於警詢中指述綦詳，
    並有客戶歷史交易清單、查詢帳戶最近交易資料各一份（參
    見警一卷第二十九頁、第三十頁、警二卷第七頁）、被害人
    匯款之郵政國內匯款單執據七紙（參見警二卷第八頁、警一
    卷第十八頁、第三十一頁至第三十四頁）、被害報告書四份
    （參見警二卷第九頁、警一卷第十二頁、第二十二頁、第二
    十六頁）、報案三聯單及內政部警政署反詐欺案件紀錄表（
    參見警一卷第十六頁、第十七頁）、翻拍照片（參見警二卷
    第三十七頁至第三十九頁）附卷可憑。又被告對於帳戶存摺
    、印鑑章、晶片金融卡及密碼何時、何地遺失，先後所述歧
    異，其於警詢時先供稱：存摺、印章、提款卡皆放置於其母
    親處等語（參見警一卷第三頁），復於偵查中供述：警詢所
    言不正確，當日申請變更辦妥後，放於機車置物箱，連同化
    妝品袋子一起遺失等語（參見嘉義地方法院檢察署九十五年
    度偵字第三九七一號卷，下稱偵卷，第十六頁及第十七頁）
    ，再於本院審理時供陳：在九十五年七月二十二日小孩出生
    之前二、三個月發現遺失，於辦妥後放置於家中或機車置物
    箱中遺失，晶片金融卡於九十五年四月三日當日拿到，之後
    放在家中，即找不到，發現遺失未掛失係因帳戶內無錢等語
    （參見本院卷第五十一頁至第五十三頁），被告就有關其申
    請變更後取得之存摺等物，何時、何地遺失、何時發現遺失
    一節，反覆其詞，衡情郵局存摺等物為個人理財工具，依日
    常生活經驗均可判斷係屬相當重要之物品，應無隨意置於機
    車置物箱內，而任其不明遺失之理。另參以被告自承變更上
    開帳戶存摺、提款卡及密碼係為網路拍賣之用，既重要而有
    立即使用之目的用途，於辦妥後應更謹慎保管，攜之供用，
    然被告竟對於辦妥後，究竟放於機車置物箱，或有無取出放
    置家中等情，迭次更異其詞，既係有特定使用目的，卻未發
    現遺失或不知已遺失，在在與常情不符。再衡之其所稱為從
    事網路拍賣所用而申請變更，然亦供承並無任何進貨之情（
    參見本院卷第五十四頁），復又未續為從事網路拍賣，且發
    現存摺等物遺失，為避免他人不法使用，應迅為掛失或報警
    ，與帳戶裡有無存款並無涉，亦係一般社會常情，被告卻未
    為之。況其晶片金融卡並非申請變更當日即核發，而係於九
    十四年四月六日始核發，此觀卷附之客戶歷史交易清單記載
    甚明，被告於本院審理時辯稱當日即取得晶片金融卡云云，
    亦與事實不符，即其上述所辯，顯係諉卸之詞，皆非可採。
(二)再者，被告辯稱晶片金融卡密碼係自己小孩之生日，取得存
    摺之際並將之記載於紙張，夾於存簿中等語，惟於本院審理
    時卻供稱不知道用哪位小孩生日云云，然按一般社會常情，
    欲使用金融卡領取款項者，須於金融機構設置之自動櫃員機
    上依指令操作，輸入正確密碼，始得提領，依一般具相當社
    會歷練、經驗之人，均知金融卡應與其存摺、密碼分別保存
    ，或將密碼牢記心中，而不在任何物體上標示或載明密碼，
    以免徒增帳戶款項遭人持金融卡併同輕易得知之密碼盜領款
    項，衡酌被告正值青年，已有社會歷練，且既擇其小孩之生
    日設定為密碼，應係便於記憶，豈有立即刻意將之記載紙上
    ，夾放於存摺內，而徒增帳戶款項遭人盜領之風險。況詐欺
    集團以他人帳戶供作款項出入之帳戶，衡諸常情，先取得帳
    戶所有人之同意才使用，避免帳戶所有人一旦掛失，被害人
    匯入之款項即遭凍結無法提領，帳戶所有人反可輕易辦理補
    發存簿、變更印鑑、密碼，將款項提領一空，詐欺集團之詐
    騙取款將至落空，其自不可能冒此風險。參以詐欺集團為確
    保其詐欺之犯罪所得，所使用供被害人匯入款項之帳戶，必
    定是其能掌控之帳戶，以確保能順利提領受詐欺者匯入之款
    項。查被告之上開帳戶，即於九十五年四月三日辦理變更密
    碼、申請語音服務，旋遭提領新臺幣（下同）五十元，同年
    月六日核發晶片卡後，同日即被提領一百元、存入一百元又
    再提領一百元（六元係跨行提款手續費），即所示極小額提
    存款之動作，為上開所為測試亦明，其後即有被害人陸續匯
    款，而旋遭提領一空，益徵於被告變更帳戶存摺及取得換發
    之晶片金融卡之後，即交付詐騙集團，測試可供使用後，遂
    行其詐騙被害人之犯行，被告仍執詞係遺失云云，洵無足採
    。從而，前揭郵局帳戶存摺、印鑑章、晶片金融卡及密碼，
    係被告提供予詐欺集團使用一節，已臻明確。
(三)按刑法上之故意，可分為直接故意與不確定故意（間接故意
    ），所謂「不確定故意」，係指行為人對於構成犯罪之事實
    ，預見其發生而其發生並不違背其本意者，刑法第十三條第
    二項定有明文，衡情金融機構之帳戶為個人理財之工具，立
    於資金供需便利性，申請開設帳戶並無特殊限制，一般民眾
    皆能自由申請開戶，且亦可同時在不同金融機構申請多數存
    款帳戶使用，並具有一定金融交易目的及識別意義，具高度
    專有性，除非本人或與本人親密關係者，難認有何理由可自
    由流通使用該存摺，一般人皆有妥為保管防止他人任意使用
    之認識，縱因特殊情況偶有交付他人使用之需，亦必然深入
    瞭解用途後再行提供以使用，方符常情，且依一般人之社會
    生活經驗，並無使用他人帳戶之必要，然邇來利用人頭帳戶
    匯款而詐騙之案件層出不窮，媒體及政府無不大力宣導，提
    醒注意，並有警示標誌張貼於各金融機構及提款機等處，即
    若不以自己名義申請開立帳戶使用，反向他人蒐集或收購金
    融機構帳戶，帳戶所有人對此應有合理懷疑其目的係詐取他
    人財物。被告係近三十歲，智力成熟且具一般社會智識經驗
    之成年人，縱不確知所提供之帳戶，遭他人用以對被害人詐
    欺取財，或不確知係以何種方法於何時地為詐騙致被害人匯
    款入帳戶等情，惟自應知該不詳姓名成年人係利用上開帳戶
    作為犯罪之用，是其對於他人利用上開帳戶存摺、晶片金融
    卡及提款密碼，供作犯詐欺財罪出入帳戶之用等情，能預見
    其發生且其發生不違背其本意，有幫助該詐騙集團利用上開
    帳戶犯詐欺取財罪之不確定故意，允無疑義。綜上，本件事
    證明確，被告犯行應堪認定。
二、論罪科刑
(一)新舊法比較
１、刑法第二條第一項部分
    被告行為後，刑法於九十四年一月七日修正，同年二月二日
    公布，業於九十五年七月一日施行。按行為後法律有變更者
    ，適用行為時之法律。但行為後之法律有利於行為人者，適
    用最有利於行為人之法律，修正後之刑法第二條第一項定有
    明文。該條之規定係規範行為後法律變更所生新舊法律比較
    適用之準據法，雖亦經修正，但因屬適用法律之準據法，本
    身尚無比較新舊法之問題，應一律適用裁判時之修正後刑法
    第二條之規定，決定適用之刑罰法律（最高法院九十五年五
    月二十三日刑事庭第八次會議決議可資參照）。
２、關於罰金刑及貨幣單位由銀元修正為新臺幣之法律適用
    被告行為後，刑法第三十三條第五款關於「罰金：一元以上
    」之規定，修正公布為「罰金：新臺幣一千元以上，以百元
    計算之」，刑法法定本刑中列有罰金刑者，其法定最低度罰
    金刑因之提高，涉及科刑規範變更，自有新舊法比較必要（
    首揭最高法院決議參照），比較結果，以舊法有利於行為人
    ，應適用舊法第三十三條第五款規定，定其罰金部分之法定
    刑。又九十五年七月一日修正公布施行之刑法施行法第一條
    之一增訂：「（第一項）中華民國九十四年一月七日刑法修
    正施行後，刑法分則編所定罰金之貨幣單位為新臺幣。（第
    二項）九十四年一月七日刑法修正時，刑法分則編未修正之
    條文定有罰金者，自九十四年一月七日刑法修正施行後，就
    其所定數額提高為三十倍。但七十二年六月二十六日至九十
    四年一月七日新增或修正之條文，就其所定數額提高為三倍
    」。經查，刑法第三百三十九條第一項自七十二年六月二十
    六日（即罰金罰鍰提高標準條例修正公布日）迄今未修正，
    其罰金之法定刑為「一千元」（貨幣單位為「銀元」），再
    依罰金罰鍰提高標準條例第一條前段規定罰金刑提高十倍為
    「銀元一萬元」，依現行法規所定貨幣單位折算新臺幣條例
    規定折算為「新臺幣三萬元」；又於刑法施行法第一條之一
    施行日（即九十五年七月一日）後，刑法分則所定罰金之貨
    幣單位改為「新臺幣」，就其所定數額提高三十倍，亦為「
    新臺幣三萬元」，是刑法施行法第一條之一施行後，罰金刑
    貨幣單位雖有「新臺幣」之更易，惟適用結果之罰金額度則
    無二致，就罰金法定刑提高之「刑罰權規範內容」並無利或
    不利之變更，自不生新舊法之比較問題，惟應適用具特別法
    性質之刑法施行法第一條之一規定。
３、幫助犯部分
    被告行為時之修正前刑法第三十條規定：「幫助他人犯罪者
    ，為從犯。雖他人不知幫助之情者，亦同。從犯之處罰，得
    按正犯之刑減輕之。」，修正後則規定為：「幫助他人實行
    犯罪行為者，為幫助犯。雖他人不知幫助之情者，亦同。幫
    助犯之處罰，得按正犯之刑減輕之。」，揆諸本條之修正理
    由，係為確認幫助犯採共犯從屬性說之「限制從屬形式」，
    並避免「從犯」用語之不同解讀，而將「從犯」修正為「幫
    助犯」，並明示幫助犯之成立，以被幫助者著手犯罪之實行
    ，且具備違法性為必要，至於處罰效果上仍維持「得減輕其
    刑」，是僅屬法律用語之明確化，無涉刑罰權規範變更，即
    無新舊法比較問題。
４、易科罰金部分
    被告行為時之修正前刑法第四十一條第一項前段規定：「犯
    最重本刑為五年以下有期徒刑以下之刑之罪，而受六個月以
    下有期徒刑或拘役之宣告，因身體、教育、職業、家庭之關
    係或其他正當事由，執行顯有困難者，得以一元以上三元以
    下折算一日，易科罰金。」，又被告行為時之易科罰金折算
    標準，修正前罰金罰鍰提高標準條例第二條前段（現已刪除
    ）規定，就其原定數額提高為一百倍折算一日，則本件被告
    行為時之易科罰金折算標準，應以銀元一百元或二百元或三
    百元折算一日，經折算為新臺幣後，應以新臺幣三百元或六
    百元或九百元折算為一日。惟新修正刑法第四十一條第一項
    前段則規定：「犯最重本刑為五年以下有期徒刑以下之刑之
    罪，而受六個月以下有期徒刑或拘役之宣告者，得以新臺幣
    一千元、二千元或三千元折算一日，易科罰金。」，比較修
    正前、後之易科罰金折算標準，以修正前之刑法規定，較有
    利於被告。
５、依前開所述，經綜合比較之結果，九十五年七月一日修正施
    行之新法，並未較有利於行為人，自應適用行為時即修正前
    之規定處斷。
(二)按連續幫助與幫助連續原屬有別，如基於概括犯意，多次幫
    助他人犯罪，為連續幫助；如以一幫助行為，幫助他人連續
    犯罪，則為幫助連續，就幫助犯言，僅有一次之犯罪行為（
    最高法院八十六年度臺上字第五六八０號、八十七年度臺上
    字第三八六五號判決參照）。查前揭真實姓名年籍不詳之成
    年男子與其所屬詐欺集團成員，共同基於意圖為自己不法所
    有之犯意，連續以附表所示方式，使被害人己○○、乙○、
    甲○○、丙○○、戊○○分別陷於錯誤，因而交付本人之財
    物，渠等詐欺集團成員所為，係犯刑法第五十六條、第三百
    三十九條第一項之連續詐欺取財罪。被告一次提供其上開帳
    戶存摺、印鑑章、晶片金融卡及密碼資料予詐欺集團成員以
    為詐欺取財所用，顯係基於幫助該詐欺集團成員詐欺取財之
    犯意，且其所為提供前開帳戶之行為屬刑法詐欺取財罪構成
    要件以外之行為，其既以幫助該詐欺集團犯罪之意思而參與
    犯罪構成要件以外之行為，核其所為，係犯刑法第三十條第
    一項前段、第三百三十九條第一項之幫助詐欺取財罪。被告
    係以幫助詐欺取財犯罪之意思參與犯罪，為詐欺取財之幫助
    犯，依刑法第三十條第二項規定，依正犯之刑減輕之。被害
    人戊○○所據請求檢察官上訴之理由，認為被告與詐騙集團
    間為共同正犯，容有誤會。原審認本件事證明確，適用刑法
    第三百三十九條第一項、第三十條第一項前段（原審漏引前
    段）、第二項、（修正前）第四十一條第一項前段，（修正
    前）罰金罰鍰提高標準條例第二條、刑法施行法第一條之一
    第一項及第二項前段之規定（經比較刑法施行法第一條之一
    與被告行為時之罰金罰鍰提高標準條例第一條前段、現行法
    規所定貨幣單位折算新臺幣條例第二條結果，二者規定適用
    之結果並無不同，已如前述，原審引用後者，於判決無影響
    ），審酌被告犯罪情狀，判處有期徒刑五月，如易科罰金，
    以三百元折算一日，其認事用法並無違誤，量刑亦屬妥適，
    被告猶執詞上開帳戶係遺失等情上訴，顯為卸責，實無可採
    。另公訴人上訴意旨以原審判處被告有罪，固甚卓見，惟量
    刑過輕等語。然按關於刑之量定，係實體法上賦予法院得為
    自由裁量之事項，倘其未有逾越法律所規定之範圍，或濫用
    其權限，即不得任意指摘為違法，最高法院七十五年臺上字
    第七○三三號判例足資參照，且在同一犯罪事實與情節，如
    別無其他加重或減輕之原因，下級審量定之刑，亦無過重或
    失輕之不當情形，則上級審法院對下級審法院之職權行使，
    原則上應予尊重，即法官於有罪判決中，究應如何量處罪刑
    ，為實體法賦予審理法官裁量之刑罰權事項，法官行使此項
    裁量權，自得依據個案情節，參諸刑法第五十七條所定各款
    犯罪情狀之規定，於該法定刑度範圍內，基於合義務性裁量
    為之，乃憲法所保障法官獨立審判之核心，如非有裁量逾越
    或裁量濫用之明顯違法情事，自不得指摘其違法或不當，即
    使上級審對下級審裁量權之審查，亦應同此標準，方符憲法
    第八十條所宣示獨立審判之真義。是上訴意旨請求撤銷原判
    決，均無理由，應予駁回。
據上論斷，應依刑事訴訟法第四百五十五條之一第一項、第三項
、第三百六十八條，判決如主文。
本案經檢察官曹哲寧到庭執行職務。
中    華    民    國    95    年    10    月    18    日
                  刑事第二庭  審判長法  官  沈福財
                                    法  官  盧鳳田
                                    法  官  林青怡
上列正本證明與原本無異。
本件不得上訴。
中    華    民    國    95    年    10    月    18    日
                                    書記官  李佳惠
附錄論罪科刑法條：
中華民國刑法第三百三十九條
意圖為自己或第三人不法之所有，以詐術使人將本人或第三人之
物交付者，處五年以下有期徒刑、拘役或科或併科一千元以下罰
金。
以前項方法得財產上不法之利益或使第三人得之者，亦同。
前二項之未遂犯罰之。
【附表】
┌──┬───┬───────┬──────────┬──────┐
│編號│被害人│  詐欺時間    │      詐欺方式      │ 匯款金額   │
│    │      │（匯款時間）  │                    │（新臺幣）  │
├──┼───┼───────┼──────────┼──────┤
│1   │己○○│(1)95年4月10日 │前述詐欺集團成員以電│(1)13萬元    │
│    │      │  13時34分許  │話向被害人詐稱其所有│(2)30萬元    │
│    │      │(2)95年4月11日 │之銀行存摺被歹徒利用│            │
│    │      │  13時1分許   │從事詐欺行為，已被凍│            │
│    │      │              │結而無法使用，被害人│            │
│    │      │              │必須依指示操作提款機│            │
│    │      │              │云云，致被害人陷於錯│            │
│    │      │              │誤，遂依指示匯款。  │            │
├──┼───┼───────┼──────────┼──────┤
│2   │乙○  │95年4月11日   │前述詐欺集團成員以電│4萬元       │
│    │      │9時35分許     │話向被害人乙○詐稱其│            │
│    │      │              │遭人冒用身分申辦信用│            │
│    │      │              │卡，且被盜刷6萬9,800│            │
│    │      │              │元，要求被害人匯款至│            │
│    │      │              │指定之保險帳戶內，以│            │
│    │      │              │辦理止付單及存款理賠│            │
│    │      │              │保單云云，致被害人陷│            │
│    │      │              │於錯誤，遂依指示匯款│            │
│    │      │              │。                  │            │
├──┼───┼───────┼──────────┼──────┤
│3   │甲○○│95年4月11日   │同上編號1           │4萬元       │
│    │      │14時55分許    │                    │            │
├──┼───┼───────┼──────────┼──────┤
│4   │丙○○│(1)95年4月11日 │同上編號1           │(1)2萬8,000元│
│    │      │  15時42分許  │                    │(2)4萬2,000元│
│    │      │(2)95年4月12日 │                    │            │
│    │      │  8時52分許   │                    │            │
├──┼───┼───────┼──────────┼──────┤
│5   │戊○○│95年4月17日   │前述詐欺集團成員以電│5萬元       │
│    │      │16時53分許    │話向被害人戊○○詐稱│            │
│    │      │              │其遭人冒用身分申辦信│            │
│    │      │              │用卡，且被盜刷6萬元 │            │
│    │      │              │云云，被害人信以為真│            │
│    │      │              │而依指示撥打電話報案│            │
│    │      │              │，該集團成員自稱楊警│            │
│    │      │              │官者即向被害人佯稱會│            │
│    │      │              │代為處理，但要求被害│            │
│    │      │              │人必須先匯款5萬元至 │            │
│    │      │              │指定帳戶內，致被害人│            │
│    │      │              │陷於錯誤，遂依指示匯│            │
│    │      │              │款。                │            │
└──┴───┴───────┴──────────┴──────┘


司法院資訊處製作；財團法人民間司法改革基金會備份。
